【裁判字號】    99,交抗,22
【裁判日期】    990531
【裁判案由】    違反道路交通管理處罰條例聲明異議
【裁判全文】
臺灣高等法院花蓮分院刑事裁定          99年度交抗字第22號
抗  告  人
即原處分機關  交通部公路總局臺北區監理所花蓮監理站
法定代理人    甲○○
受 處分 人    乙○○
上列抗告人因受處分人違反道路交通管理處罰條例案件，不服臺
灣花蓮地方法院中華民國99年4月6日99年度交聲字第46號裁定，
提起抗告，本院裁定如下：
    主  文
抗告駁回。
    理  由
一、原處分意旨略以：受處分人乙○○於民國98年12月25日13時
    59分許，駕駛車號986-XQ號計程車，行經花蓮火車站前，為
    在該處執行交整勤務之花蓮縣警察局交通隊警員，發現車上
    置放之執業登記證與受處分人不符，遂予攔檢，經查受處分
    人未領有計程車駕駛人執業登記證，爰依道路交通管理處罰
    條例第36條第1項規定，裁處受處分人罰鍰新臺幣1,500元。
    受處分人於原審聲明異議，理由略以：伊有職業聯結車駕照
    ，同時任職汽車修理廠，在未有營業情況下，試車被開單，
    未有任何營業事實，當場已告知警員等語。
二、原裁定意旨略以：依道路交通管理處罰條例第36條第1項規
    定，行為人除須有未向警察機關辦理執業登記並領取執業登
    記證而駕駛計程車外，尚須有執業即駕駛計程車營業之事實
    ，始得依該條裁罰，而營業行為固不以「載客」為必要，惟
    仍須依個案事實認定駕駛人是否確有營業行為或有其他情事
    可證明其有營業之意。查受處分人所駕駛之上開計程車當時
    車上並無載客，空車燈沒有亮，自被發現至遭攔下，受處分
    人都是慢慢的開，速度沒有變快或變慢，也沒有其他常見之
    營業行為，當時受處分人本來是開在自小客車臨時停車區○
    ○○○道，經示意後即開往前方停在路邊等情，有證人即
    本件掣單告發之警員於原審證述明確。是本件既查無其他具
    體事證可認受處分人當時確係駕車營業，自應為受處分人有
    利之認定，而將原處分撤銷。
三、抗告意旨略以：
  (一)依據內政部警政署77年5月11日警署交字第32101號函釋略以
    ：「有關駕駛營業小客車載運親戚，如無收費營業行為，是
    否構成未領有執業登記證之違規要件，應否處罰乙案。查營
    業小客車駕駛人執業登記證為專屬證明文件之一，凡有駕駛
    行為，其駕駛車輛係營業小客車，則須領取執業登記證，並
    依規定放於車上指定插座。本案駕駛營業小客車載運親戚，
    雖無收費行為，但卻有駕駛行為，且係駕駛營業小客車，自
    應依照上開規定領取執業登記證，並置於車上指定插座。如
    否，可依道路交通管理處罰條例第36條第1項或同條第3項之
    規定予以處罰。」
  (二)本案受處分人於接受警方攔檢時未陳述有「修車試車」之事
    實，受處分人駕駛計程車於花蓮火車站前，易造成民眾攔車
    乘車，受處分人顯有營業之意圖；且依上開函釋，計程車營
    業登記證為專屬證明文件，凡有駕駛行為，雖未有營業事實
    ，仍應依上述規定辦理，且駕駛空計程車在道路上行駛，易
    讓民眾誤解駕駛人領有合法證件而攔車搭乘，易產生治安上
    隱憂，爰請求撤銷原裁定或另為適法之裁定云云。
四、經本院核閱全卷後，認原審裁定並無不當，應予維持，除引
    用原裁定理由外，另補充如下：
  (一)按計程車駕駛人，未向警察機關辦理執業登記，領取執業登
    記證，即行執業者，處1,500元以上3,600元以下罰鍰，道路
    交通安全規則第36條第1項定有明文。自上開條文意旨觀之
    ，必須係計程車駕駛人駕駛計程車「執業」，而不依規定辦
    理執業登記，始為處罰條件。準此，駕駛人駕駛計程車，其
    究竟有無營業、執業？抑或僅係單純交通工具代步之用（如
    單純駕車外出、辦事、載親友等，並不招攬載客收錢）？應
    以其客觀上駕駛計程車時是否有營業、執業之外觀為準（例
    如車內有乘客、車內無人時有亮車頂營業燈具、開啟後照鏡
    前之空車燈、有排班等候乘客等），非謂凡任何人駕駛計程
    車，即視同營業、執業。經查，證人即本件舉發員警曾義丞
    於原審審理時證稱：「伊攔停受處分人稽查時，受處分人陳
    述表示係修車經過；受處分人所駕駛之上開計程車當時車上
    並無載客，空車燈沒有亮，自被發現至遭攔下，受處分人都
    是慢慢的開，速度沒有變快或變慢，也沒有其他常見之營業
    行為，當時受處分人本來是開在自小客車臨時停車區○○○
    ○道，經示意後即開往前方停在路邊。」等語（見原審卷第
    21-22頁）。由上可知，本件舉發員警無法就計程車是否處
    於營業狀態之形式上外觀，亦即車頂上之營業燈具、後照鏡
    前之空車燈有無亮起為明確之認定，既無法確認受處分人駕
    駛上開營業一般小客車有無形式上之營業、執業外觀，亦無
    任何積極事證可證明受處分人有因招攬乘客而在街上行駛或
    其他類似等候乘客搭乘、收費載客之執業行為，自無從依上
    開條例加以處罰。
  (二)再按各機關依其職掌就有關法規為釋示之行政命令，法官於
    審判案件時，固可予以引用，但仍得依據法律，表示適當之
    不同見解，並不受其拘束；司法行政機關所發司法行政上之
    命令，如涉及審判上之法律見解，僅供法官參考，法官於審
    判案件時，亦不受其拘束，司法院大法官會議解釋釋字第21
    6號解釋意旨可資參照。抗告人所援用之上開內政部警政署
    函釋，僅為行政機關內部之行政解釋，固得供法院辦案之參
    考，惟法院並不受其拘束，原處分機關執此指摘原裁定不當
    ，洵無足取，附此說明。
  (三)綜上所述，原審裁定將原處分機關裁處受處分人罰鍰之部分
    予以撤銷，經核並無不合。原處分機關指摘原審裁定為不當
    ，難認有理由，應予駁回。
五、據上論結，應依道路交通管理處罰條例第89條前段、道路交
    通案件處理辦法第26條，刑事訴訟法第412條，裁定如主文
    。
中    華    民    國    99    年    5    月     31    日
                  交通法庭審判長法  官  謝志揚
                                法  官  張健河
                                法  官  林慶煙
以上正本證明與原本無異。
本件不得再抗告。
中    華    民    國    99    年    5     月    31    日
                                書記官  林明智

司法院資訊處製作；財團法人民間司法改革基金會備份。
